臺灣臺南地方法院刑事判決　　　　　　　　　　　　八十九年度訴字第一九六號
　　公　訴　人　臺灣臺南地方法院檢察署檢察官
　　被　　　告　丙○○
右列被告因侵占等案件，經檢察官提起公訴（八十九年度偵字第九七○九號），本院
判決如左：
    主  文
丙○○連續意圖為自己不法之所有，而侵占對於業務上所持有之物，處有期徒刑參年
。
    事  實
一、丙○○原任職甲○○○○份有限公司（以下簡稱為常陽公司）會計之職務，竟基
    於意圖為自己不法所有之概括犯意，自民國八十六年七月間起，至八十九年四月
    間離職止，利用公司業務員向各經銷車行收取貨款後，必須將所收取貨款（現金
    或支票）向伊報繳之業務上機會，連續將持有之部份貨款侵占入己，並依所侵占
    金額，虛報已繳交價金之車行或其所繳金額，而將此不實事項登載於伊職務上所
    製作之入金明細傳票會計憑證內，總計侵占金額為新臺幣（下同）一千一百十七
    萬零九百零六元（詳如附表所示）。
二、案經常陽公司訴由臺灣臺南地方法院檢察署檢察官偵查起訴。
    理  由
一、訊據被告丙○○於偵訊及本院審理時，對於任職告訴人常陽公司期間，有侵占業
    務上所收取款項，並虛偽登載入金傳票明細等情固均坦承不諱，惟爭執所侵占金
    額，辯稱伊所侵占之金額應不超過一千萬元云云。經查：
  (1)被告自八十六年七月起至八十九年四月間，擔任告訴人公司會計，並有侵占業務
    員所收繳之貨款等情，業據告訴人代表人乙○○、代理人黃榮坤律師分別於偵訊
    及本院審理時指訴甚明，並有被告於八十九年六月十五日所簽署之切結書、被告
    所製作八十八年五月十一日、十二日、二十一日、二十二日入金明細傳票等附卷
    可稽，被告前開自白應堪信為真實。
  (2)兩造所爭執之侵占金額部份，告訴人雖提出被告於八十六年下半年度、八十七年
    度、八十八年度一至九月間「未能核銷之帳目款項一覽表」、「明細分類帳」、
    「應收帳款明細表」等，主張被侵占金額為三千六百二十二萬一千三百十四元，
    惟按告訴人之告訴，係以使被告受刑事訴追為目的，是其陳述是否與事實相符，
    仍應調查其他證據以資審認，最高法院五十二年度臺上字第一三○○號著有判例
    可供參照，告訴人所提出之上開證物，自須審酌能否作為侵占金額之基礎，始能
    採為判決依據。查有關「應收帳款明細表」部份，依告訴人代理人具狀所說明
    之公司帳款入帳流程，告訴人公司業務員向車行收回貨款後，乃將收款依據「白
    聯」與帳款一併交予被告，被告核對無誤後，依所收帳款填載入金明細傳票，再
    轉交出納人員，由其核對「白聯」與入金明細傳票，無誤後據以製作「應收帳款
    明細表」，再將帳款存入告訴人銀行帳戶內，是被告既於製作入金明細傳票時，
    已經虛報所收款項及已繳款之車行資料，依循該傳票所製作之收款明細表，內容
    自與被告所製作之入金明細傳票相同；另有關告訴人公司「明細分類帳」部份
    ，因該「明細分類帳」僅顯示告訴人公司八十六至八十七年間之收支狀況，對於
    被告有何侵占行為，乃無法說明；而「未能核銷之帳目款項一覽表」則應為告
    訴人公司自行計算遭侵占金額之結果，惟該結果係如何產生，該一覽表亦未說明
    ，是本院認告訴人所提出之上開三份記錄，均不能作為認定被告所侵占金額之基
    礎。
  (3)經本院調閱被告分別於中國信託商業銀行中正分行（以下簡稱為中國信託）、土
    地銀行安平分行、臺南區中小企業銀行北臺南分行（以下簡稱為臺南中小企銀）
    、郵局、花旗銀行臺南分行（以下簡稱為花旗銀行）、慶豐商業銀行臺南分行（
    以下簡稱為慶豐銀行）等帳戶往來明細，則自八十六年八月間起，至八十八年九
    月間止，被告於花旗銀行、中國信託、慶豐銀行、臺南中小企銀等帳戶，均不定
    期有數千元至數十萬元之現金或票據存入記錄（詳如附表所載），有前開各銀行
    之帳戶往來明細卷內足憑；質諸被告，亦供稱伊所侵占款項，多存入慶豐銀行、
    花旗銀行、臺南中小企銀等帳戶內（本院九十一年二月一日訊問筆錄）；而附表
    所示存入金額，每筆均相隔數日，金額則在數萬元至數十萬元之間，與前揭被告
    侵占貨款情節亦相符合；再參酌被告擔任告訴人公司之會計，每月薪資不過數萬
    元，縱或另有兼職、投資，額外收入亦應有限，惟審核附表所示，被告每月均能
    存入數十萬元，與伊工作收入顯不相當，又經本院反覆訊問附表所示金額來源，
    復未能清楚交代，本院因以上開帳戶內、來路不明之存入金額作為被告所侵占款
    項。
  (4)至於被告爭執其中有部份係伊參與民間互助會所標得會款云云，經審閱被告所提
    出之會單，則知被告曾於八十七年五月五日標得十三萬七千元、八月十日標得五
    十萬七千五百元、十月二十日標得二十五萬五千三百元、十一月十日標得二十一
    萬五百元，有會單影本四紙在卷可佐，惟被告前開帳戶於相應日期，則無等同或
    類似金額存入之記錄，被告所辯部份係屬會款云云，本院乃不採信。綜上所述，
    本件事證已臻明確，被告犯行可以認定。
  (5)告訴人另請求調閱被告之弟丁○○之財產歸戶資料、開啟勘驗被告於慶豐銀行所
    租用之保管箱，目的應在追查被告所侵占金額之流向，然本件刑事訴訟之目的，
    僅在確認被告是否確有侵占犯行，以及所侵占金額，至於該款項事後流向，與被
    告侵占犯行之成立並無關聯，而僅涉事後追償問題，本院因認並無調查之必要，
    附此敘明。
二、按收入傳票係屬記帳憑證，為商業會計憑證之一種，商業會計法第十七條第一項
    、第十五條第二款載有明文；又同法第七十一條第一款以明知為不實之事項，而
    填製會計憑證或記入帳冊之罪，原即含有業務上登載不實之本質，涉犯上開罪名
    者，即不應再論以刑法第二百十六條、第二百十五條行使業務上登載不實文書罪
    。是核被告利用業務上收取業務員所繳回貨款之機會，將貨款之部份侵占入己，
    並虛填已繳回項目於入金明細傳票，所為係犯刑法第三百三十六條第二項之業務
    侵占罪，及商業會計法第七十一條第一款明知為不實之事項，而填製會計憑證罪
    。被告先後數次犯行，均時間緊接，犯構成要件相同之罪，顯均係基於概括之犯
    意為之，應依連續犯之規定論以一罪，並加重其刑。又被告所犯前開二罪間，有
    方法結果之牽連關係，應依刑法第五十五條規定，從重論以一業務侵占罪。爰審
    酌被告擔任告訴人公司之會計職務，違背忠誠義務，自八十六年七月間起，至八
    十八年九月間止，二年間連續侵占公款之犯罪手段，因此侵害告訴人公司之財產
    權，所侵占金額高達一千餘萬元，被告犯罪後坦承侵占犯行，惟對於相關細節部
    份則未加以說明之態度，以及被告除八十九年五、六月間清償告訴人公司一百五
    十萬元外，對於其餘侵占款項均未與告訴人公司商談如何清償等一切情狀，量處
    如主文所示之刑，以資懲儆。
據上論斷，應依刑事訴訟法第二百九十九條第一項前段，商業會計法第七十一條第一
款，刑法第十一條前段、第五十六條、第三百三十六條第二項、第五十五條，罰金罰
鍰提高標準條例第一條前段，判決如主文。
本案經檢察官陳建弘到庭執行職務。
中      華      民      國      九十一    年      七    月    十二      日
                              臺灣臺南地方法院刑事第五庭
                                      法  官   吳坤坊
右正本證明與原本無異。
如不服本判決，應於判決送達後十日內向本院提出上訴狀( 應附繕本 )。
                                      書記官   張豐榮
中      華      民      國      九十一    年      七    月    十二      日
附錄本案論罪科刑法條全文：
刑法第三百三十六條
對於公務上或因公益所持有之物，犯前條第一項之罪者，處一年以上七年
以下有期徒刑，得併科五千元以下罰金。
對於業務上所持有之物，犯前條第一項之罪者，處六月以上五年以下有期
徒刑，得併科三千元以下罰金。
前二項之未遂犯罰之。
商業會計法第七十一條
商業負責人、主辦及經辦會計人員或依法受託代他人處理會計事務之人員
有左列情事之一者，處五年以下有期徒刑、拘役或科或併科新台幣十五萬
元以下罰金：
一  以明知為不實之事項，而填製會計憑證或記入帳冊者。
二  故意使應保存之會計憑證、帳簿報表滅失毀損者。
三  意圖不法之利益而偽造、變造會計憑證、帳簿報表內容或撕毀其頁數
    者。
四  故意遺漏會計事項不為記錄，致使財務報表發生不實之結果者。
五  其他利用不正當方法，致使會計事項或財務報表發生不實之結果者。
